【裁判字號】    99,交聲,241
【裁判日期】    990730
【裁判案由】    違反道路交通管理處罰條例聲明異議
【裁判全文】
臺灣基隆地方法院交通事件裁定         99年度交聲字第241號
移送機關即
原處分機關  交通部公路總局臺北區監理所基隆監理站
異  議  人
即受處分人  甲○○
上列受處分人因違反道路交通管理處罰條例案件，對於交通部公
路總局臺北區監理所基隆監理站中華民國99年6 月15日所為之處
分（原處分案號：基監字第裁42-RB0000000號），聲明異議，本
院裁定如下：
    主  文
原處分關於罰鍰部分撤銷。
上開撤銷部分，甲○○處罰鍰新臺幣萬伍仟元。
其餘異議駁回。
    理  由
一、原處分意旨略以：異議人即受處分人（下稱異議人）甲○○
    於民國96年10月24日晚間23時00分，駕駛車牌號碼K7M-913
    號重型機車，行經基隆市○○○路43號前，為警查獲因「酒
    後駕車、酒精濃度測試值0.82mg/L」之違規，故依道路交通
    管理處罰條例第35條第1 項第1 款、第24條第1 項第2 款（
    裁決書漏引該款項）之規定，裁處異議人罰鍰新臺幣（下同
    ）45,000元，並吊扣駕駛執照12個月及施以道路安全講習，
    雖異議人該案同時犯公共危險罪，經臺灣基隆地方法院檢察
    署檢察官以96年度偵字第5665號為緩起訴處分確定，緩起訴
    期間為1 年，然「緩起訴」處分並同時命被告為一定之金錢
    給付，因該金錢給付係附隨於緩起訴處分之負擔，性質上並
    非刑罰，核與行政罰法第26條所稱一事不二「罰」之要件不
    合，受緩起訴處分之人自不得以其已履行該緩起訴處分所命
    之金錢給付為由，主張就同一行為免受行政罰等語。
二、聲明異議意旨略以：異議人於96年10月24日違反道路交通管
    理處罰條例第35條第1 項第1 款規定，但上述事實以經由臺
    灣基隆地方法院檢察署檢察官核定以緩起訴為適當，另向基
    隆市生命協會支付10,000元之處分，原處分機關基監字第裁
    42-RB0000000號裁決案，與上述實屬同案，是否為一案兩罰
    ？異議人當時生命、身體以受到嚴重之傷害，足以得到教訓
    ，特此聲明異議云云。
三、按汽車駕駛人有飲用酒類或其他類似物後其吐氣所含酒精濃
    度超過每公升0.25毫克或血液中酒精濃度超過百分之0.05以
    上之情形者，不得駕車，道路交通安全規則第114 條第2 款
    定有明文。次按汽車駕駛人，駕駛汽車經測試檢定有酒精濃
    度超過規定標準之情形者，處15,000元以上60,000元以下罰
    鍰，並當場移置保管該汽車及吊扣其駕駛執照1 年；汽車駕
    駛人，有第35條第1 項規定之情形者，應接受道路交通安全
    講習，道路交通管理處罰條例第35條第1 項第1 款、第24條
    第1 項第2 款亦有明定。
四、經查：
  (一)本件受處分人於前揭時、地，飲酒後仍駕駛車牌號碼K7M-
    913 號重型機車，為基隆市警察局第四分局執勤員警當場攔
    查，經測試其呼氣所含酒精濃度達每公升0.82毫克，員警乃
    以受處分人違反道路交通管理處罰條例第35條第1 項第1 款
    之行為製單舉發等事實，為受處分人所不爭執，復有基隆市
    警察局96年10月24日基警交字第RB0000000 號舉發違反道路
    交通管理事件通知單在卷可稽；且同一事實受處分人亦涉犯
    刑法第185 條之3 公共危險罪，業經臺灣基隆地方法院檢察
    署檢察官於96年12月20日以96年度偵字第5665號為緩起訴處
    分，緩起訴期間為1 年，受處分人應於緩起訴處分確定後3
    個月內向基隆市生命線協會支付10,000元，而上開緩起訴處
    分於97年1 月21日確定，緩起訴期間自97年1 月21日起至98
    年1 月20日止等情，有前開緩起訴處分書、臺灣高等法院被
    告前案紀錄表在卷可佐，是受處分人之違規行為，堪以認定
    。
  (二)按行政罰法第1 條規定「違反行政法上義務而受罰鍰、沒
    入或其他種類行政罰之處罰時，適用本法。但其他法律有特
    別規定者，從其規定」，足認行政罰法係屬行政罰之基本法
    ，而道路交通管理處罰條例本質上係屬行政罰，此觀該條例
    第1 條、第2 條將交通違規行為所定之法律效果包括罰鍰、
    吊扣證照等均名列為行政罰甚明，是違反道路交通管理處罰
    條例之裁罰事件，自有行政罰法之適用，合先敘明。再揆諸
    行政罰法第26條規定所謂一事不二罰之原則，究其立法目的
    ，係因一行為同時觸犯刑事法律及違反行政法上義務規定時
    ，由於刑罰與行政罰同屬對不法行為之制裁，而刑罰之懲罰
    作用較強，故依刑事法律處罰，即足資警惕時，實無一事二
    罰再處行政罰之必要。是因同時觸犯刑事法律及違反行政法
    上義務規定之行為，行政機關得否科以與刑罰相類之行政罰
    處罰，端視該行為之刑事訴追或審判程序終局結果而定，在
    刑事訴追、審判程序尚未終局確定前，行政機關自不得逕予
    裁罰，至於沒入或其他種類行政罰，因兼具維護公共秩序之
    作用，其內容具有特殊性，與行政目的之達成密切攸關，行
    政機關自仍得併予裁處。此所稱「其他種類行政罰」，係指
    違反行政法上之義務應受「裁罰性」之「不利處分」而言，
    依行政罰法第2 條規定，應包括行政上限制或禁止效力之吊
    扣證照、禁止考領駕照及強制施以道路交通安全講習等處分
    在內。是原處分機關依道路交通管理處罰條例第35條第1 項
    第1 款、第24條第1 項第2 款規定，施以道路交通安全講習
    部分，依前開規定及說明，該裁罰係屬罰鍰以外之其他種類
    行政罰，因兼具維護公共秩序之作用，為達行政目的，是原
    處分機關就此部分併予裁處，於法並無不合。
  (三)次按刑事訴訟法第253 條之1 所指之緩起訴處分，其中檢
    察官命被告為金錢給付部分，法另明定得為民事強制執行名
    義，受處分人因上開緩起訴處分而剝奪其財產權，該經被告
    同意之金錢給付義務實具有強制性及懲罰性。而緩起訴處分
    形式上固非如易科罰金，係以支付金錢作為自由刑之替代，
    惟緩起訴實為「暫時之不起訴」，如被告不能履行所附加之
    負擔，檢察官仍應撤銷緩起訴，並依法追訴。是倘被告履行
    經由緩起訴處分所附條件，即得免遭檢察官啟動聲請簡易判
    決處刑或起訴等程序，依此觀之，顯仍具有替代刑罰之效果
    ，廣義而言，應屬前揭所稱之「實質刑事法律處罰」，而有
    行政罰法第26條第1 項一事不二罰規定之適用。且刑事訴訟
    法第253 條之1 第1 項係91年2 月8 日增訂，行政罰法則於
    94年2 月5 日公布，制定在後之行政罰法第26條第2 項既僅
    臚列「不起訴處分或無罪、免訴、不受理、不付審理之裁判
    確定者」，排除一事不二罰原則之適用，而未將「緩起訴處
    分」一併納入，應係立法者有意排除，而非法律漏洞。且緩
    起訴處分實質上既非不能證明行為人之犯罪事實，如命為支
    付一定金額之負擔，與實質受罰無異，自與上開行政罰法第
    26條第2 項列舉之不起訴處分等情形迥然有別，仍無從比附
    援引而為相同之處置。如若不然，則刑事被告如經法院循審
    判程序判處罰金或得以易科罰金之拘役或有期徒刑，無論受
    罰情形如何，均得以援用行政罰法第26條第1 項之規定，免
    於處以行政秩序罰之雙重不利益；至於藉由緩起訴處分而節
    省司法資源者，在基於實質懲罰目的而其財產權遭受剝奪之
    餘，卻仍另須繳納一定金額之行政罰鍰，其結果勢必降低刑
    事被告接受緩起訴處分之意願，而反噬緩起訴處分替代繁複
    刑事審判程序之制度性機能。準此以言，行政罰法第26條第
    2 項既未將緩起訴處分列舉其中，本於「例外規定從嚴解釋
    」之法理及前揭說明，自不能將條文中「不起訴處分」之範
    圍，擴及於性質顯不相同之「緩起訴處分」。復類此事件，
    行政機關不得對同一行為再課以行政罰鍰，不罰之理由有認
    為緩起訴處分並附條件為捐款命令是刑事處分；有認為因未
    經法院裁判所為之處罰非刑事處分，但捐款行為具行政罰鍰
    的性質，故行政機關不得再就同一行為課以行政罰鍰（臺灣
    高等法院暨所屬法院96年法律座談會刑事類提案第36號決議
    意旨參照）。是緩起訴之附帶負擔，已對人民權益產生制約
    ，於理論上，雖有刑事處分或行政罰鍰之爭，然無論何者，
    同一事件，均不得再予裁罰。
  (四)又按94年12月28日修正公布，95年7 月1 日施行之道路交
    通管理處罰條例第35條第8 款規定：「前項汽車駕駛人，經
    裁判確定處以罰金低於本條例第92條第3 項所定最低罰鍰基
    準規定者，應依本條例裁決繳納不足最低罰鍰之部分。」及
    違反道路交通管理事件統一裁罰基準及處理細則第2 條所定
    「違反道路交通管理事件統一裁罰基準表」，即「汽車駕駛
    人駕駛機器腳踏車，飲酒後其吐氣所含酒精成份超過每公升
    0.55毫克以上，應處最低罰鍰4 萬5 千元；同時違反刑事法
    律者，經裁判確定處以罰金低於本條例第92條第3 項所定最
    低罰鍰基準規定者，應依本條例裁決繳納不足最低罰鍰之部
    分」等相關規定，倘駕駛人所支付之緩起訴處分金，未達道
    路交通管理處罰條例第92條第3 項所定最低罰鍰基準規定者
    ，仍須補繳不足最低罰鍰之部分，始為適法。是檢察官為緩
    起訴處分並命向公益團體捐款者，其捐款解釋上亦屬道路交
    通管理處罰條例第35條第8 項所規定之罰金，監理機關雖不
    得再為行政裁罰，惟若駕駛人所支付之緩起訴處分金，未達
    道路交通管理處罰條例第92條第3 項所定最低罰鍰基準規定
    者，依該條例第35條第8 項之規定，仍須補繳不足最低罰鍰
    之部分。因此法院僅得就行為人已依緩起訴處分為公益捐款
    部分予以撤銷，並為不罰之諭知（本院97年11月法律座談會
    第39號提案研討結果參照）。
  (五)至原處分機關固援引法務部行政罰法諮詢小組第1 次及第
    5 次會議紀錄，認緩起訴乃附帶條件之不起訴處分，緩起訴
    確定後，宜視同不起訴處分確定，亦即係不起訴之一種，應
    有行政罰法第26條第2 項規定之適用等語。惟按法官依據法
    律獨立審判，憲法第80條載有明文，各機關依其職掌就有關
    法規為釋示之行政命令，法官於審判案件時，固可予以引用
    ，但仍得依據法律，表示適當之不同見解，並不受其拘束；
    司法行政機關所發司法行政上之命令，如涉及審判上之法律
    見解，僅供法官參考，法官於審判案件時，亦不受其拘束（
    司法院大法官會議解釋釋字第216 號解釋意旨參照），是前
    開交通部函釋，僅得供本院參考，本院並不受其拘束。況行
    政罰法為行政法中關於行政罰之總則性規定，是道路交通管
    理處罰條例之行政罰亦須遵循行政罰法之規定，其子法道路
    交通案件處理辦法之解釋及適用，更不得違反行政罰法之規
    定，併此敘明。
五、綜上所述，本件異議人確有道路交通管理處罰條例第35條第
    1 項第1 款所定之交通違規行為，惟原處分機關漏未斟酌上
    揭行政罰法第26條第1 項、刑事訴訟法第253 條之1 、道路
    交通管理處罰條例第35條第8 項等規定之規範目的，遽就罰
    鍰部分，對異議人為上開裁罰，尚有未當，本院爰將原處分
    關於此部分撤銷，並依上開規定自為裁定如主文第2 項所示
    。至原處分機關依道路交通管理處罰條例第35條第1 項第1
    款、第24條第1 項吊扣駕駛執照1 年、施以道安講習部分，
    屬其他種類之行政裁罰，於法並無不合，此部分異議為無理
    由，應予駁回，附此敘明。
六、據上論斷，應依道路交通案件處理辦法第19條、第20條，裁
    定如主文。
中    華    民    國    99    年    7     月    30    日
                  交通法庭法  官  何怡穎
以上正本證明與原本無異。
對於本件裁定如有不服，應於收受送達後5 日內，向本院提出抗
告書狀，敘述抗告之理由，抗告於臺灣高等法院。
中    華    民    國    99    年    7     月    30    日
                          書記官  翁其良

司法院資訊處製作；財團法人民間司法改革基金會備份。
